臺灣高等法院刑事裁定
109年度毒抗字第60號
抗  告  人
即  被  告  陳浩銘


上列抗告人因違反毒品危害防制條例案件，不服臺灣新北地方法
院中華民國109年3月13日109年度毒聲字第58號裁定（聲請案號
臺灣新北地方檢察署109年度毒偵字第447號、109年度聲觀字第4
9號），提起抗告，本院裁定如下：
    主  文
抗告駁回。                                              
    理  由
一、原裁定意旨略以：㈠抗告人即被告甲○○（下稱被告）基於施
    用第二級毒品甲基安非他命之犯意，於民國108 年9月28日
    凌晨0時15分許為警採尿時回溯96小時內某時，在不詳地點
    ，以不詳方式，施用第二級毒品甲基安非他命1次，嗣於108
    年9月27日晚間11時10分許，被告搭乘林祐成（施用毒品案
    件，另案偵辦）駕駛之車牌號碼000-0000號自用小客車，行
    經新北市○○區○○○道0段000號時，因形跡可疑，為警攔查，
    經其同意採集尿液送驗結果，呈甲基安非他命甲陽性反應。
    雖被告矢口否認有何施用第二級毒品之犯行，惟被告於上開
    時間所排放之尿液，經台灣檢驗科技股份有限公司，以酵素
    免疫分析法（EIA 法）及氣相層析質譜儀法（GC/MS法）或
    液相層析串聯質譜法儀（LC/MS/MS）檢驗結果，被告尿液中
    安非他命、甲基安非他命檢出之濃度分別達7946ng/ml、000
    00 ng/ml。依毒品檢驗學上之常規，以酵素免疫分析或薄層
    定性分析等方式為初步篩檢者，因具有相當程度偽陽性之可
    能，如另以氣（液）相層析、質譜分析等較具公信力之儀器
    為交叉確認，因出現偽陽性反應之機率極低，足據為對涉嫌
    人不利之認定，此亦為我國實務所是認。被告排放尿液中所
    含安非他命、甲基安非他命之閾值濃度均高出濫用藥物尿液
    檢驗準則第18條規定判定為陽性反應之閾值（即安非他命≧5
    00ng/ml、甲基安非他命≧500《且安非他命≧100》ng/ml ）甚
    多，且所使用之檢驗方法已排除呈偽陽性反應之可能，復有
    勘察採證同意書、新北市政府警察局受採集尿液檢體人姓名
    及檢體編號對照表、台灣檢驗科技股份有限公司108 年10月
    15日濫用藥物檢驗報告（檢體編號：D0000000號）各1 份在
    卷可佐，被告施用第二級毒品之犯行應堪認定。另被告未曾
    因施用毒品案件經裁定送觀察、勒戒，有本院被告全國前案
    紀錄表附卷可佐。從而，本件聲請人之聲請，為有理由，應
    予准許，爰依毒品危害防制條例第20條第1 項、觀察勒戒處
    分執行條例第3 條第1 項規定，裁定抗告人應送勒戒處所觀
    察、勒戒，其期間不得逾2 月。㈡又本案承辦檢察官為了調
    查本件是否適於為緩起訴處分，傳喚被告應於109 年2 月17
    日下午3時10分到庭，傳票於109 年2 月6 日寄存送達被告
    位在新北市○○區○○街000 巷00號2 樓住處，於109 年2 月16
    日生合法送達效力，堪認已保障被告基本陳述意見之權利，
    但被告無故未到庭，亦未檢具相關證明說明其不到庭有何正
    當事由，有臺灣新北地方檢察署檢察官辦案進行單、點名單
    、送達回證在卷可憑，聲請人遂向法院聲請觀察、勒戒，核
    屬聲請人裁量職權之適法行使，尚無違背法令、事實認定有
    誤或裁量有重大明顯瑕疵之情事，併予敘明等語。
二、抗告意旨略以：㈠以本案的聲請觀察勒戒為例，實務上檢察
    官吝於在訊問被告時，讓被告就是否觀察、勒戒於事前表示
    意見，其後聲請書亦未送達被告，導致被告根本無從知悉已
    遭聲請，法院即應讓被告知悉檢察官提出如何的證據足以證
    明有應為觀察、勒戒的事由，通常就是透過閱卷權，至少如
    釋字第737號解釋所指示：「或採法官提示、告知、交付閱
    覽相關卷證之方式，或採其他適當方式或至少以口頭或其他
    適當方式來實踐」（請求資訊權）；於知悉證據後，要讓被
    告有陳述並對之辯明的機會，尤其在要對被告作出不利益的
    ，實有拘束人身自由效果的令入勒戒處所觀察、勒戒處分前
    ，應讓被告能陳述其意見（請求表達權）；而被告的答辯及
    表達，法官要能實質且有效的回應，提出論理及說服的過程
    ，被告始能得知法官有無注意，並足供上級審法院檢驗（請
    求注意權）。再以行政程序法第102條規定為例（行政罰法
    第42條本文亦同），行政機關作成限制或剝奪人民自由或權
    利之行政處分前的「陳述意見權」，其理論基礎就是憲法聽
    審權。要能取得資訊（請求資訊權），才能有效的陳述意見
    ，待充分陳述與答辯後，作出行政處分的機關就要有所回應
    （請求表達權）。同樣是國家公權力的對待，效果更為嚴厲
    的剝奪人身自由的觀察、勒戒處分，自更無剝奪被告聽審權
    的道理。㈡我國刑事司法實務，習以刑事訴訟法第221條規定
    （判決，除有特別規定外，應經當事人之言詞辯論為之）的
    反面解釋，而以「判決」與「裁定」為區分標準，向認為僅
    前者須為言詞辯論，將言詞辯論窄化為聽審權，後者僅以書
    面審理即可。殊不知言詞辯論性質，應屬事後訴訟救濟權之
    內涵，勉可謂強度的聽審權保障，但重點在事後救濟的訴訟
    程序，與上述最基本的於事前陳述意見機會的聽審權保障，
    尚有不同。總之，認為凡裁定即無須以言詞訊問或審理，而
    流於書面審理的作法，其實都有可能侵害被告的聽審權而有
    違憲之虞。除本案所涉毒品危害防制條例第20條所定，由法
    院裁定的觀察、勒戒處分，以及依據刑事訴訟法第476條的
    撤銷緩刑裁定等，都應該以保障被告或受刑人的聽審權為最
    低正當法律程序之要求。換言之，即使法律沒有明定應予事
    前訊問，基於憲法聽審權的保障，如未給予當事人民事前言
    詞陳述意見之機會，此等裁定都可能是違憲的。在採取有對
    於個案裁判進行憲法審查的國家，例如德國彼邦的「裁判憲
    法訴願制度」（Urteilverfassungsbeschwerde），所謂「
    合法但違憲」的裁判，就是指此類表面上看似合於法律，實
    則違憲侵害人民基本權（本案就是聽審權）的司法裁判。是
    此類案件，如受聲請法院就檢察官之聲請，並未通知被告並
    開庭言詞審理，或至少有使被告於事先提出書面，以保障被
    告陳述意見之機會，自有害被告受憲法及上述公民與政治權
    利國際公約所保障之聽審權，其程序自有不符正當法律程序
    之要求，並侵害當事人民之訴訟權保障。㈢被告為年僅19歲
    之人，年紀尚輕，且於109年3月24日已入伍服為期四個月的
    義務役，雖一時誤交損友致染毒品，然而經此司法程序已帶
    給其相當的畏懼，於為警查獲後已相當悔悟，相信足以擔保
    其往後不再違犯相關犯行，況且雖原裁定以已有將傳票寄存
    送達於被告新北市○○區○○街000巷00號2樓之住址為由，而認
    已給被告陳述意見之機會，因此雖然未給予被告附條件緩起
    訴（即戒癮治療）之機會亦不違法，然而如上所述，就本案
    來說，確實被告未見聞該寄存送達之通知單有黏貼於門牌或
    信箱處，就此等程序上瑕疵所帶來之不利益，自不應該歸於
    被告。㈣揆諸目前觀察勒戒之實務，勒戒所內居住環境不但
    壅塞，且課程了無新意，更嚴重的是，同類型的犯人關押於
    同一空間，往往進入勒戒所之後不是為了戒除毒癮，而係為
    了彼此互相觀摩，除了熟知彼此毒品之來源係向何人購得外
    ，亦會互相分享各種毒品之吸食經驗，更甚者是瞭解毒品之
    製作流程究竟係如何分工進行（諸如將一粒眠之粉末壓碎..
    .與百香果粉混合...後再以撲克牌折半的方式當作媒介，將
    粉末倒入包裝中製成咖啡包），以及如何躲避檢警調之追緝
    與法院的審判，以上種種，顯然如若讓年僅19歲之被告進入
    勒戒處所，對其未來人生之規劃與正向成長並非善事，對國
    家社會來說亦係殘害幼苗的一種作為，顯有不當之處。㈤綜
    合上述種種可知，如若逕依原裁定使被告進入勒戒所觀察勒
    戒，顯然會對被告及國家社會造成莫大之影響，況且雖有寄
    存送達之通知書，然被告確未收到，其亦無從得知其該去轄
    區派出所領取傳票並出庭應訊，今此觀察勒戒之裁定對被告
    而言，不啻是一種突襲性裁判，在被告之陳述意見前未予以
    充分保障前，原裁定實為速斷，故懇求鈞院駁回原審之裁定
    ，予以被告有自費至醫療院所戒癮治療之機會，以謀自新云
    云。
三、按「犯第10條之罪者，檢察官應聲請法院裁定，或少年法院
    （地方法院少年法庭）應先裁定，令被告或少年入勒戒處所
    觀察、勒戒，其期間不得逾2月」、「觀察、勒戒後，檢察
    官或少年法院（地方法院少年法庭）依據勒戒處所之陳報，
    認受觀察、勒戒人無繼續施用毒品傾向者，應即釋放，並為
    不起訴之處分或不付審理之裁定；認受觀察、勒戒人有繼續
    施用毒品傾向者，檢察官應聲請法院裁定或由少年法院（地
    方法院少年法庭）裁定令入戒治處所強制戒治，其期間為6
    個月以上，至無繼續強制戒治之必要為止。但最長不得逾1
    年」，毒品危害防制條例第20條第1項、第2項分別定有明文
    。又「本法第20條第1項及第23條第2項之程序，於檢察官先
    依刑事訴訟法第253條之1第1項、第253條之2之規定，為附
    命完成戒癮治療之緩起訴處分時，或於少年法院（地方法院
    少年法庭）認以依少年事件處理法程序處理為適當時，不適
    用之」、「第1項所適用之戒癮治療之種類、其實施對象、
    內容、方式與執行之醫療機構及其他應遵行事項之辦法及完
    成戒癮治療之認定標準，由行政院定之」，復為毒品危害防
    制條例第24條第1項、第3項所明定。是以毒品戒癮治療，係
    政府有效減少原有施用毒品人口，預防施用毒品者為籌措購
    毒費用所衍生之刑事犯罪，以透過醫療行為之方式，停止對
    毒品之渴求與依賴，以及減少為購買及施用毒品而造成社會
    治安危害，並重建施用毒品者重返健康社會之能力所制訂之
    制度，並由法務部基於防制毒品危害之刑事政策與毒品危害
    防制條例第24條鑑於對於若干施用毒品者若僅施以徒刑不足
    以斷絕毒癮之規範本旨，乃令檢察機關與衛生福利部合作，
    由檢察官審酌個案情形，援引毒品危害防制條例第24條，改
    以緩起訴處分方式轉介毒品施用者前往醫療院所治療。又檢
    察官就個案是否依刑事訴訟法第253條之1第1項、第253條之
    2之規定，先對被告為附命完成戒癮治療之緩起訴處分，自
    有衡酌判斷之裁量權限，且此裁量權限之行使，亦應受比例
    原則之限制。況毒品危害防制條例所規定之觀察、勒戒處分
    ，其立法意旨在幫助施用毒品者戒除毒癮，該處分之性質非
    為懲戒行為人，而係為消滅行為人再次施用毒品之危險性，
    目的在戒除行為人施用毒品之身癮及心癮，兼具教化與治療
    之目的，可謂刑罰之補充制度，從而毒品危害防制條例本身
    所規定之觀察、勒戒及強制戒治等保安處分，雖兼具自由刑
    之性質，卻有刑罰不可替代之教化治療作用，且觀察、勒戒
    既屬用以矯治、預防行為人反社會性格，而具社會保安功能
    之保安處分，當無因行為人主觀之個人或家庭因素而免予執
    行之理。
四、經查：
　㈠被告雖於警詢時矢口否認施用第二級毒品甲基安非他命之事
    實，惟被告於查獲當日即於108年9月28日同意由警採集尿液
    檢體並親自排放及封緘，嗣送台灣檢驗科技股份有限公司濫
    用藥物檢驗以EIA酵素免疫分析法初步檢驗，再以極精密之G
    C/MS氣相層析質譜儀法進行確認檢驗，結果呈安非他命及甲
    基安非他命陽性反應，含量分別為7946及12881ng/ml，超過
    公告安非他命、甲基安非他命閾值濃度等情，有前開所示之
    各項證據在卷足佐。足徵被告在採尿前之96小時內某時點，
    有施用第二級毒品甲基安非他命之犯行，堪可認定。
　㈡觀諸現行毒品危害防制條例全文，並無課以檢察官於聲請觀
    察、勒戒前，應訊問被告是否同意觀察、勒戒之規定。又依
    毒品戒癮治療實施辦法及完成治療認定標準第6條第1項「檢
    察官為緩起訴處分前，應得參加戒癮治療被告之同意，並向
    其說明完成戒癮治療應遵守事項後，指定其前往治療機構參
    加戒癮治療」、第2項「未滿20歲之被告，並應得其法定代
    理人之同意」等規定可知，受戒癮治療者必須自行前往治療
    機構接受戒癮治療並遵守一定事項，一旦違反，其緩起訴處
    分即有可能遭到撤銷，並由檢察官依法追訴。故如檢察官欲
    依毒品危害防制條例第24條規定，以緩起訴方式替代觀察、
    勒戒時，自應訊問行為人是否同意接受戒癮治療。是緩起訴
    之戒癮治療應屬法律賦予檢察官偵查裁量結果之作為，不得
    認為係施用毒品者所享有之權利。準此，縱檢察官於偵查中
    並未就應聲請觀察、勒戒或給予緩起訴處分之相關裁量要件
    予以訊問，難謂違反正當法律程序。況檢察官已指揮檢察事
    務官，傳喚被告於109年2月17日下午3時10分，至臺灣新北
    地方檢察官報到，堪認已保障被告基本陳述意見之權利，惟
    被告並未到庭陳述，原審法院依卷內資料審酌上情，尚難認
    並未給予被告聽審權之保障。抗告意旨主張原審及檢察官均
    未保障被告聽審權，有違正當法律程序云云，自不足採。
　㈢查被告前固未曾因施用毒品案件經送觀察、勒戒，有本院被
    告前案紀錄表等附卷可考，被告既有前述施用第二級毒品甲
    基安非他命行為，則檢察官於斟酌被告之個案情形及卷內事
    證後，認為不宜依刑事訴訟法第253條之1第1項、第253條之
    2等規定對被告為附命完成戒癮治療之緩起訴處分，而允宜
    向法院聲請裁定被告入勒戒處所觀察、勒戒，以達戒癮治療
    之目的，此實屬檢察官行使裁量權之範疇，且此裁量並無違
    反比例原則，亦無明顯裁量怠惰或恣意濫用裁量之情事，法
    院自無自由斟酌以其他方式替代之權。徵諸被告於108年9月
    28日於警詢時供稱：「上述查扣物品（兩包毒品咖啡包毛重
    19.04公克）是林禪成所有，我不知道」、「（你有無使用
    毒品之惡習）沒有。」云云，足見被告於警詢中，已否認有
    施用第二級毒品甲基安非他命之情。則被告經檢察官指揮檢
    察事務官傳喚，又無正當理由未到，在被告否認犯行之情況
    下，未對被告為附命完成戒癮治療之緩起訴處分，而係於斟
    酌被告之個案情形及卷內事證後，認為宜向法院聲請裁定被
    告入勒戒處所觀察、勒戒，以達戒癮治療之目的，檢察官自
    亦無依毒品戒癮治療實施辦法及完成治療認定標準第6條第1
    項、第11條等規定，詢問被告是否同意參加戒癮治療及向被
    告說明完成戒癮治療應遵守事項之必要。況現行法律係採行
    「觀察、勒戒」與「緩起訴戒癮治療」雙軌模式，而非「緩
    起訴戒癮治療」先行之制度，已如前述，是原審依檢察官之
    聲請，裁定被告應送勒戒處所觀察、勒戒，於法並無不合。
　　抗告意旨雖以原審並未通知被告，且被告僅19歲，又勒戒處
    所環境不佳，且易使人學習負面行為等等，然此均非法院裁
    定要否令被告入勒戒處所觀察、勒戒所應審酌之事由。是被
    告仍執前詞，否認檢察官有裁量怠惰或濫用裁量權之違法，
    並原審未審查通知被告表示意見，而對原審就檢察官聲請准
    予之裁量，其裁量權之合法妥適性云云，尚屬無據。
　㈣抗告意旨雖以原審之裁定係以寄存送達至被告地址，且被告
    已於109年3月24日入伍服義務役云云，然依觀察勒戒處分執
    行條例第3條第1項規定，法院應於受理檢察官聲請後24小時
    內為之，並未課予原審法院應通知被告到庭陳述意見之義務
    ，且被告於108年9月27日晚間11時10分許，為警查獲，原審
    法院於109年3月13日為裁定，從案發時至裁定日，中間長達
    近6個月，被告雖於109年3月24日入伍，但並未依法通知原
    審法院，稍有未洽，然被告之母已於109年4月1日前往派出
    所領取，被告於109年4月4日依法提出抗告，有送達證書、
    派出所領取資料、陸軍常備兵役軍事訓練徵集令在卷可佐（
    見原審毒聲卷第17至19頁、本院卷第21頁），故綜合整體觀
    之，對於被告之抗告權利無礙，是其所辯，尚難為有利被告
    之認定。又毒品危害防制條例所規定之觀察、勒戒處分，其
    立法意旨在幫助施用毒品者戒除毒癮，該處分之性質非為懲
    戒行為人，而係為消滅行為人再次施用毒品之危險性，目的
    在戒除行為人施用毒品之身癮及心癮措施，以達教化與治療
    之目的，從而毒品危害防制條例本身所規定之觀察、勒戒及
    強制戒治等保安處分，雖兼具自由刑之性質，卻有刑罰不可
    替代之教化治療作用，且觀察、勒戒既屬用以矯治、預防行
    為人反社會性格，而具社會保安功能之保安處分，當無因行
    為人之個人等因素，而免予執行之理，是被告前揭所述，亦
    不足採。
五、綜上所述，檢察官選擇向法院聲請裁定令被告入勒戒處所接
    受觀察、勒戒，係屬其裁量權限之行使範圍，且與毒品危害
    防制條例、毒品戒癮治療實施辦法等相關法規並無違背，而
    是否給予行為人為附命完成戒癮之緩起訴處分，屬立法者給
    予檢察官之職權，並非法院所得過度介入審酌，亦非得認係
    施用毒品者所享有之權利，或有依其意願選擇之餘地，縱被
    告提出該項聲請，亦僅在促請檢察官注意得否予以適用，檢
    察官並不受被告聲請之拘束。是本件檢察官聲請觀察、勒戒
    ，係符合法定要件，其裁量之判斷既無重大明顯瑕疵，亦無
    濫用或不當情形，自應尊重檢察官職權之行使，不得任意指
    為違法。從而，原審依毒品危害防制條例第20條第1項、第3
    項及觀察勒戒處分執行條例第3條第1項規定，裁定被告應送
    勒戒處所觀察、勒戒，經核並無違誤。被告提起抗告，為無
    理由，應予駁回。
據上論斷，應依刑事訴訟法第412條，裁定如主文。 
中　　華　　民　　國　　109 　年　　4 　　月　　29　　日
              　  刑事第十七庭  審判長法  官  鄭水銓
                                      法  官  李世華
                                      法  官  鍾雅蘭
以上正本證明與原本無異。
不得再抗告。
                                      書記官  黃亮潔
中　　華　　民　　國　　109 　年　　4 　　月　　29　　日